【裁判字號】    97,上易,2446
【裁判日期】    971231
【裁判案由】    詐欺
【裁判全文】
臺灣高等法院刑事判決                97年度上易字第2446號
上  訴  人
即  被  告  丙○○
上列上訴人因詐欺案件，不服臺灣板橋地方法院97年度易字第19
03號中華民國97年7 月30日第一審判決（起訴案號：臺灣板橋地
方法院檢察署97年度偵字第11589號）， 提起上訴，本院判決如
下：
    主  文
原判決撤銷。
丙○○幫助意圖為自己不法之所有，以詐術使人將本人之物交付
，未遂，處拘役肆拾日，如易科罰金，以新臺幣壹仟元折算壹日
。
    事  實
一、丙○○得預見提供自己在金融機構之帳戶供他人使用，可能
    係供不法份子作為詐欺犯罪之用，竟仍基於縱有人以其金融
    帳戶實施詐欺犯罪亦不違背其本意之不確定幫助故意，於民
    國97年2月20日，在臺北縣土城市○○路152號家樂福旁巷內
    某處，將其於94年11月22日在板信商業銀行華江分行（以下
    簡稱板信銀行華江分行）所申請開立之帳號00000000000000
    號活期存款帳戶存摺、金融卡、密碼，提供予自稱「孫副理
    」之姓名年籍不詳成年男子所指派之不詳成年人士，而任由
    該人或其轉手之詐欺集團作為詐欺取財收受款項之工具。嗣
    該不詳成年男子所屬或其轉手之犯罪集團成員，基於為自己
    或第三人不法所有之意圖，於97年2 月23日晚間，撥打電話
    向乙○○佯稱因乙○○前在網路購物轉帳付款時，不慎操作
    成分期付款，應前往自動櫃員機取消設定，致使乙○○信以
    為真而陷於錯誤，於同日晚上7 時36分許，前往臺北縣淡水
    鎮○○街11號「水碓郵局」自動提款機，依該犯罪集團成員
    之指示操作，並因此於同日晚上8 時32分，匯款新臺幣（下
    同）29983元至丙○○上開帳戶。嗣因丙○○於同日晚上7時
    25分許，即出於己意向銀行辦理金融卡掛失，並向警方報案
    ，致詐欺集團無法提領該筆匯款而未得逞。
二、案經臺北縣政府警察局土城分局報告臺灣板橋地方法院檢察
    署檢察官偵查後起訴。
    理  由
壹、證據能力有無之判斷：
    按被告以外之人（包括證人、鑑定人、告訴人、被害人及共
    同被告等）於審判外之陳述雖不符刑事訴訟法第159條之1至
    之4等4條之規定，而經當事人於審判程序同意作為證據，法
    院審酌該言詞陳述或書面陳述作成時之情況，認為適當者，
    亦得為證據；當事人、代理人或辯護人於法院調查證據時，
    知有刑事訴訟法第159條第1項不得為證據之情形，而未於言
    詞辯論終結前聲明異議者，視為有前項之同意， 同法第159
    條之5 定有明文。立法意旨在於傳聞證據未經當事人之反對
    詰問予以核實，原則上先予排除。惟若當事人已放棄反對詰
    問權，於審判程序中表明同意該等傳聞證據可作為證據；或
    於言詞辯論終結前未聲明異議，基於尊重當事人對傳聞證據
    之處分權，及證據資料愈豐富，愈有助於真實發見之理念，
    且強化言詞辯論主義，使訴訟程序得以順暢進行，上開傳聞
    證據亦均具有證據能力。本件證人即被害人乙○○曾於警詢
    中為陳述， 其性質雖屬傳聞證據，惟查無符合同法第159條
    之1至之4等前4 條之情形，其所為之上開警詢筆錄內容，於
    本院審理時予以提示並告以要旨，且各經檢察官及被告等人
    表示意見。當事人已知上述筆錄乃傳聞證據，且均未於言詞
    辯論終結前對該等筆錄內容異議，依上開規定，是證人乙○
    ○於警詢中之證言應具有證據能力。
貳、實體方面：
一、訊之上訴人即被告丙○○固坦承有於前揭時地將其所申請開
    立之上開板信銀行華江分行帳戶之存摺、金融卡、密碼交予
    自稱「孫副理」之姓名年籍不詳成年男子之事實，惟矢口否
    認有何幫助詐欺犯行，辯稱：伊係因看報紙應徵司機工作而
    將上開帳戶存摺、金融卡及密碼交付孫副理，並未幫助詐欺
    ，且伊有事先掛失存摺，並向警局報案，所以被害人的錢並
    未遭詐欺集團領走云云。經查：
  (一)被害人乙○○因遭詐欺集團詐騙，而於上開事實欄所載之時
    地將款項匯入被告上開板信銀行華江分行帳戶內等情，已據
    證人乙○○於警詢中證述甚明（見11589號偵查卷第8頁至第
    9頁），且有板信商業銀行作業部97年3月19日板信作業字第
    0978070353號函1 件所附之被告上開帳戶開戶資料及交易明
    細表在卷可稽，堪信為真實。
  (二)又金融存摺事關個人財產權益之保障，其專有性甚高，除非
    本人或與本人親密關係者，難認有何理由可自由流通使用該
    存摺，且一般人均有妥為保管及防止他人任意使用之認識，
    縱特殊情況偶須交付他人使用，亦必該人有一定信用，並深
    入瞭解他人用途暨其合理性，始予提供，然被告係因見報紙
    廣告應徵司機工作，以電話與自稱「孫副理」之人聯絡後，
    即決定將上開板信銀行華江分行帳戶存摺、金融卡、密碼等
    交予該「孫副理」派來之人，業據被告於警詢、偵查、原審
    及本院審理時供述在卷（見偵查卷第5頁至第6頁、第27頁、
    原審卷第20頁、本院卷第38頁反面），被告既無法陳明「孫
    副理」之姓名年籍，顯不知該「孫副理」之姓名、年籍，竟
    會信任該「孫副理」所說之存摺、金融卡用途，進而率將上
    開存摺、金融卡交予該不詳人士，顯違常情。況被告苟係為
    應徵工作須交付上開帳戶存摺、金融卡及密碼，亦應在上班
    處所辦理， 而無約在臺北縣土城市○○路152號家樂福旁巷
    內某處交付之理，被告對此竟亦未有所質疑即將存摺、金融
    卡及密碼交予他人，亦與常情不符，更遑論被告始終無法陳
    明係應徵何人或何家公司之工作。從而，被告辯稱伊是因應
    徵工作而交付上開帳戶之存摺、金融卡及密碼云云，尚難採
    信。上開存摺及金融卡、密碼自係被告交予他人使用，殆屬
    無疑。
  (三)一般於金融機構或郵局開設存款帳戶暨請領存摺及提款卡，
    係針對個人身分之社會信用而予以資金流通之經濟活動，具
    有強烈之屬人性格，而金融帳戶為個人理財之工具，申請開
    設並無任何特殊之限制，一般民眾皆得以存入最低開戶金額
    之方式在不同金融機構申請數個存款帳戶使用，乃眾所週知
    之事實，亦為被告所應知，是依一般人之社會經驗，若遇他
    人不自行向金融機構申請存款帳戶，反向他人蒐集金融帳戶
    使用，乃甚為怪異之事，衡情，提供帳戶者對於該等帳戶是
    否係供合法使用，絕無不起疑心之理。又以今日社會，利用
    人頭帳戶供作詐欺取財犯罪工具，迭有所聞，亦經傳播媒體
    廣為報導，被告對此應無不知之理，自可預見向其收受帳戶
    存摺及提款卡之真實姓名年籍不詳人士可能利用其所提供之
    金融機構帳戶供作詐騙他人匯入款項之用，藉由將所得資金
    存入後再行領出之過程，以達到隱瞞資金流向及避免提款行
    為人身分曝光之目的，而被告未詳究該名自稱「孫副理」之
    不詳人士取得其板信銀行華江分行帳戶存摺及金融卡之用途
    為何，即貿然將重要且專屬個人之郵局存摺及金融卡、密碼
    交予該名不詳人士使用，顯有容任該名不詳人士利用其申請
    開立之銀行帳戶作為詐欺取財犯罪工具發生之本意。況依被
    告於原審及本院審理時所述：「我是因為存摺裡面都沒有錢
    ，所以拿給他我也不怕」；「我想說我已經失業很久，存摺
    裡面沒有什麼錢，也不怕對方做什麼事」等語（見原審卷第
    19頁、本院卷第38頁反面），益徵被告在不損及自己利益之
    情形下，縱該不詳人士利用其上開板信銀行華江分行帳戶作
    為詐欺取財犯罪工具，亦不違其本意。是其確有幫助他人詐
    欺取財之不確定故意，至為灼然。
  (四)又被告有向板信銀行就上開帳戶辦理掛失，並報警一節，固
    經證人即土城派出所員警甲○○於本院審理時證述甚明（見
    本院卷第37頁）， 並有板信銀行華江分行出具之證明影本1
    件附卷可稽。惟被告於原審準備程序及審理時已就本案認罪
    （見原審卷第20頁、第26頁），且現今金融交易極為便捷，
    轉帳、匯款、提領皆可透過臨櫃、語音、網路、自動櫃員機
    等方式在極短之時間內完成，數天之時間已足夠供持有被告
    帳戶之存摺、金融卡之人向被害人施詐術後將金錢匯入並提
    領贓款，是被告提供帳戶後雖然確實有掛失金融卡，然其提
    供帳戶之行為仍然對被害人乙○○遭詐騙之結果有其助力，
    其掛失後是否使得詐欺集團成員無法提領贓款，無礙於被告
    基於幫助詐欺取財之犯意，將其帳戶提供他人轉賣予詐欺集
    團而使詐欺集團成員用其帳戶詐使被害人將金錢匯入之事實
    ，被告掛失其存摺之行為，不足以作為有利於被告之認定。
  (五)綜上所述，被告所辯，應係事後卸責之詞，要無可採。本件
    事證明確，被告犯行洵堪認定。
二、按刑法上之幫助犯係從屬於正犯而成立，以正犯已經犯罪為
    要件，故幫助犯並非其幫助行為一經完成，即足以侵害法益
    而成立犯罪，必其幫助行為或其影響力持續至正犯實施犯罪
    始行成立 （最高法院96年度臺非字第324號判決意旨參照）
    。查被告提供上開板信銀行華江分行帳戶存摺、金融卡併同
    密碼予他人使用，使詐欺集團向被害人詐欺財物後，得以使
    用被告上開帳戶為匯款、轉帳工具，顯係參與詐欺取財構成
    要件以外之行為，而對該詐欺集團遂行詐欺取財犯行資以助
    力，惟因被告出於己意掛失金融卡致詐欺集團未能提領該等
    款項。核被告所為，係犯刑法第30條第1 項前段之幫助犯、
    第339條第3項、第1 項之詐欺取財未遂罪。被告幫助他人犯
    前開罪名，爰依刑法第30條第2 項規定按正犯之刑減輕之。
    又本件詐欺因被告為中止行為而未遂， 應依刑法第27條第2
    項、第1 項前段減輕其刑，並遞減之。公訴意旨指被告係犯
    幫助詐欺取財既遂罪，容有誤會。
三、原審對被告予以論罪科刑，固非無見。惟查，原判決認被告
    所為係詐欺取財既遂，尚有違誤。被告上訴意旨否認犯罪，
    固無可採。惟原判決既有可議之處，自應由本院予以撤銷改
    判。爰審酌被告因工作無著，謀生不易，遂提供帳戶供不法
    犯罪行為人使用，所為已影響社會正常交易安全，增加被害
    人尋求救濟之困難，並使犯罪之追查趨於複雜，危害非輕，
    惟念其事後在詐欺集團提領前掛失金融卡，減少被害人損失
    ，兼衡其犯罪動機、目的、手段、智識程度等一切情狀，量
    處如主文第二項所示之刑，並諭知易科罰金之折算標準。至
    被告交付該自稱「孫副理」不詳人士之上開存摺、金融卡，
    雖係供犯罪所用，惟因已交付予他人使用，又非違禁物，是
    該等物品不予宣告沒收，併予敘明。
據上論斷，應依刑事訴訟法第369條第1項前段、第364條、第299
條第1項前段，刑法第339條第3項、第1項、第30條第1 項前段、
第2項、第41條第1項前段、第27條第2項、第1項前段，刑法施行
法第1條之1第1項、第2項前段，判決如主文。
本案經檢察官王清杰到庭執行職務。
中    華    民    國    97    年    12    月    31    日
                    刑事第二十二庭審判長法  官  何菁莪
                                        法  官  江振義
                                        法  官  李麗珠
以上正本證明與原本無異。
不得上訴。
                                        書記官  陳禹任
中    華    民    國    98    年    1     月     5    日
附錄本案論罪科刑法條全文
刑法第339條
意圖為自己或第三人不法之所有，以詐術使人將本人或第三人之
物交付者，處5年以下有期徒刑、拘役或科或併科1千元以下罰金
。
以前項方法得財產上不法之利益或使第三人得之者，亦同。
前二項之未遂犯罰之。


司法院資訊處製作；財團法人民間司法改革基金會備份。
